---
title: "Analiza studije razumijevanja riječi"
author: "Grupa **sudo**"
date: "3 May 2017"
output: pdf_document
---

```{r setup, include=FALSE}
knitr::opts_chunk$set(echo = TRUE)
```

# Opis eksperimenta

Nad velikim brojem ispitanika proveden je eksperiment razumijevanja engleskog jezika. Ispitanicima su dana dva zadatka te su oba ponavljana više puta. Prvi zadatak (dalje: **A**) bavi se prepoznavanje ispravne riječi, prilikom čega je ispitanik za zadani niz znakova morao odrediti radi li se o ispravnoj riječi engleskog jezike, a drugi zadatak (dalje: **B**) se bavi pravilnim izgovaranjem zadane riječi. Za svaku riječ i svakog ispitanika mjereno je vrijeme rješavanja svakog zadatka, te niz podataka o ispitaniku.

## Ishodi eksperimenta

Cilj eksperimenta je naučiti kako mjerene veličine ispitanika utječu na vrijeme potrebno za rješavanje pojedinih zadataka. Na temelju tih podataka može se odgovoriti na neka zanimljiva pitanja poput: utječe li dob na brzinu rješavanja zadataka, kako na brzinu rješavanja utječe duljina zadane riječi, je li riječ kraća ukoliko se češće pojavljuje, itd.

# Skup podataka

Za određivanje ishoda eksperimenta potreban nam je skup podataka eksperimenta. Programski jezik R sadrži skup podataka već provedenog eksperimenta te nam dopušta uključivanje tog skupa te analizu podataka. Podaci se nalaze u paketu `languageR`. Nakon instaliranja paketa, podaci se mogu učitati naredbom `require(languageR)` te dohvatiti s naredbom `data(english)`. Kompletno dohvaćanje i uključivanje podataka prikazano je kodom ispod.

```{r}
require(languageR, quietly = TRUE)
data(english)
```

Podaci se sada mogu koristiti naredbom `english`, npr. deskriptivna statistika može se dobiti naredbom `summary(english)`, a pregled prvih par redova podataka može se pregledati naredbom `head(english)`.

# Ishodi eksperimenta

## Utjecaj dobi na brzinu rješavanja

Pitamo se utječe li dobna razlika između starijih i mlađih ispitanika na brzinu rješavanja zadataka? Uspoređujući srednje vrijednosti logaritama vremena za rješavanje A i B zadataka mlađih i starijih ispitanika te gledajući dijagrame, možemo zaključiti da su mlađi u prosjeku brže rješavali oba zadatka.

```{r}
young = english[english$AgeSubject == "young", ]
old = english[english$AgeSubject == "old", ]

RTlexdec_young = young[, "RTlexdec"]
RTlexdec_old = old[, "RTlexdec"]
RTnaming_young = young[, "RTnaming"]
RTnaming_old = old[, "RTnaming"]

mean(RTlexdec_young)
mean(RTlexdec_old)
mean(RTnaming_young)
mean(RTnaming_old)

plot(RTlexdec_young, col = 'blue', 
     ylim=c(min(english$RTlexdec), max(english$RTlexdec)),
     ylab="Vrijeme za prvi zadatak"
     )

points(RTlexdec_old, col='red')

plot(RTnaming_young, col = 'blue', 
     ylim=c(min(english$RTnaming), max(english$RTnaming)),
     ylab="Vrijeme za drugi zadatak"
     )

points(RTnaming_old, col='red')

```

2. Koje mjere složenosti riječi najviše utječu na brzinu rješavanja zadataka (npr. što će više
otežati zadatak, ako riječ ima više slova ili ako ima više različitih značenja)?

```{r}
complexity = english[, c("RTlexdec", "RTnaming", "LengthInLetters", "NumberComplexSynsets")]
```

